臺灣桃園地方法院刑事判決　　　　　　　94年度交訴字第66號
公　訴　人　臺灣桃園地方法院檢察署檢察官
被　　　告　丙○○
　　　　　　　　　　國民
指定辯護人　本院公設辯護人丁○○
上列被告因肇事遺棄等案件，經檢察官提起公訴（94年度偵字第
5521號），經本院合議庭評議後改以簡式審判程序，判決如下：
      主  文
丙○○過失致人於死，處有期徒刑壹年捌月。又駕駛動力交通工
具肇事，致人死傷而逃逸，處有期徒刑貳年。應執行有期徒刑參
年陸月。
     事   實
一、丙○○於民國九十四年一月二十一日晚間在新竹縣新埔鎮巨
    埔里五鄰十三號家中飲用酒類後，明知已不能安全駕駛動力
    交通工具，竟仍駕駛車號六八六三─ＦＳ號自小客車，搭載
    友人卓興德、乙○○堂兄弟欲前往桃園縣楊梅鎮訪友。嗣於
    同月二十二日零時許，行經桃園縣楊梅鎮○○路秀才窩二十
    之一號前時，因酒後駕駛注意力及控制力減低及車速過快而
    失去控制，竟行駛至對向車道撞擊己○○騎乘之車號ＭＸＮ
    ─二００號機車後再撞及路旁圍牆造成車輛翻轉，致己○○
    人車倒地受有骨盆骨折、右側股骨骨折、右側膝蓋骨折等傷
    害；另坐於該自小客車右前座之卓興德，因撞擊力道過猛被
    拋出車外，受有頭部、胸部外傷及顱內出血等傷害，傷重不
    治當場死亡；坐於後座之乙○○則受有頭部外傷、左肱骨粉
    碎性骨折、右臂撕裂傷等傷害。豈料丙○○車禍後見卓興德
    已死，己○○、乙○○受有上述傷害，竟未積極救治傷患或
    報警處理，反逕自電呼友人魏宏宇駕車前來，告知已經報警
    ，請魏宏宇搭載丙○○就醫，藉此方式逃逸。直至同日六時
    許，經警依車號查知丙○○為肇事者，連絡丙○○前至警察
    局投案而查獲，並對之施以酒精測試，測得其之呼吸酒精濃
    度為每公升０‧一三毫克。
二、案經卓興德之父甲○○、乙○○、己○○訴由暨臺灣桃園地
    方法院檢察署檢察官主動偵查起訴。
    理   由
壹、證據能力部分
一、按被告以外之人於審判外之言詞或書面陳述，除法律有規定
　  者外，不得作為證據。被告以外之人於審判外之陳述，雖不
    符前四條（指刑事訴訟法第一百五十九條之一至第一百五十
    九條之四）之規定，而經當事人於審判程序同意作為證據，
    法院審酌該言詞陳述或書面陳述作成時之情況，認為適當者
    ，亦得為證據。刑事訴訟法第一百五十九條第一項、第一百
    五十九條之五第一項，分別定有明文。查被告丙○○於準備
    程序中對於起訴之犯罪事實均為有罪之陳述及自白犯行，並
    在本院告以何謂「證據能力」之意旨後，對於被告以外之人
    於審判外之書面陳述筆錄，及其他文書證據，均不爭執證據
    能力，公訴人對此等證據之證據能力亦不爭執，足見審判外
    筆錄及文書具相當之可信性，依前述「同意性」之傳聞法則
    例外規定，被告以外之人於審判外之陳述均具證據能力。
二、被告之自白，非出於強暴、脅迫、利誘、詐欺、疲勞訊問、
    違法羈押或其他不正之方法，且與事實相符者，得為證據。
    被告陳述其自白係出於不正之方法者，應先於其他事證而為
    調查。該自白如係經檢察官提出者，法院應命檢察官就自白
    之出於自由意志，指出證明之方法。刑事訴訟法第一百五十
    六條第一項、第三項分別定有明文。查被告於準備程序及審
    判期日對於公訴人提出其警詢及偵查訊問筆錄之證據能力均
    不爭執，本院亦查無明顯事證檢、警機關於製作該等筆錄時
    ，有對被告施以不正方法之情，是被告審判外之陳述係出於
    任意性，具證據能力。
貳、證明力部分
一、按被告（或共犯）之自白，不得作為有罪判決之唯一證據，
    仍應調查其他必要之證據，以察其是否與事實相符，刑事訴
    訟法第一百五十六條第二項就此定有明文。其立法目的乃欲
    以補強證據擔保自白之真實性，亦即以補強證據之存在，藉
    以限制向有「證據之王」稱號的自白在證據上之價值，質言
    之，本條項乃對於自由心證原則之限制，關於自白之證明力
    ，採取證據法定原則，使自白僅具有一半之證明力，尚須另
    有其他補強證據以補足自白之證明力。而所謂補強證據，最
    高法院七十四年台覆字第一０號曾經加以闡釋：「指除該自
    白本身以外，其他足資以證明自白之犯罪事實確具有相當程
    度真實性之證據而言。雖其所補強者，非以事實之全部為必
    要，但亦須因補強證據與自白之相互利用，而足以使犯罪事
    實獲得確信者，始足當之」。司法院大法官議決釋字第五八
    二號解釋文後段，對於本條項所謂「其他必要之證據」，著
    有闡釋，足為刑事審判上操作「自白」與「補強證據」時之
    參考標準，茲節錄引述如下：「刑事審判基於憲法正當法律
    程序原則，對於犯罪事實之認定，採證據裁判及自白任意性
    等原則。刑事訴訟法據以規定嚴格證明法則，必須具證據能
    力之證據，經合法調查，使法院形成該等證據已足證明被告
    犯罪之確信心證，始能判決被告有罪；為避免過分偏重自白
    ，有害於真實發見及人權保障，並規定被告之自白，不得作
    為有罪判決之唯一證據，仍應調查其他必要之證據，以察其
    是否與事實相符。基於上開嚴格證明法則及對自白證明力之
    限制規定，所謂『其他必要之證據』，自亦須具備證據能力
    ，經合法調查，且就其證明力之程度，非謂自白為主要證據
    ，其證明力當然較為強大，其他必要之證據為次要或補充性
    之證據，證明力當然較為薄弱，而應依其他必要證據之質量
    ，與自白相互印證，綜合判斷，足以確信自白犯罪事實之真
    實性，始足當之」。
二、訊據被告對於前述犯罪事實均坦承不諱，核與證人即告訴人
    己○○、乙○○結證明確，核與證人等警詢筆錄內容大致相
    符。又查雖相驗屍體證明書所載卓興德之死亡地點為「楊梅
    天成醫院」而非車禍現場「桃園縣楊梅鎮○○路秀才窩二十
    之一號」，致生死者卓興德究為於車禍發生當時即當場死亡
    ，抑或因被告將其遺棄於車禍現場，延誤送醫而致其傷重死
    亡，容有釐清之必要。本院依職權傳訊本案載送死者卓興德
    至醫院之楊梅消防分隊隊員戊○○到庭證稱（略以）：我隨
    車的那位被害人（即卓興德）是在到院前就死亡，我們在現
    場會先初步確定被害人有無呼吸、心跳，這位被害人我於現
    場確定並沒有呼吸、心跳（參見本院九十四年十月十九日審
    判筆錄）。此外，本院依職權向天成醫院函查，經該院函覆
    本院稱（略以）：卓興德於九十四年一月二十二日零時四十
    分由救護車送至本院急診，當時有施以急救，並於一時二十
    二分宣佈急救無效，經診斷為到院前死亡，病患身體狀況為
    頭部撕裂傷、腦漿溢出、及胸部因撞擊而凹陷現象，顯示病
    患心肺受嚴重撞擊，有可能當場死亡等語。有天成醫院九十
    四年九月八日天成秘字第九四０九０八０二號函一件及檢附
    之病例影本附卷可參。另核與桃園縣政府消防局救護紀錄表
    一件記載相符。公訴檢察官於審判期日亦當庭陳述稱（略以
    ）：可能係因法醫判斷醫生急救後正式宣告死亡，所以才記
    載成醫院。是綜合前述證人之證言及函文、紀錄表等文書證
    據，已足認定死者卓興德於到醫院前即因車禍傷重而當場死
    亡。換言之，其死亡原因並非肇因於被告之遺棄行為所致。
    又死者卓興德因本件車禍受有前述傷害致死，亦經台灣桃園
    地方法院檢察署檢察官督同法醫師勘驗屬實，有勘驗筆錄、
    驗斷書、相驗屍體證明書各一件附卷可證。另被告受測酒精
    濃度之時間已距車禍發生時間相隔六小時，其測得之酒精濃
    度竟仍達每公升０‧一三毫克，而依其駕駛車輛失控衝入對
    向車道，致生本件重大車禍觀之，顯已有注意力無法控制之
    不能安全駕駛之情，此有酒精濃度測試表、交通事故調查表
    及現場相片等文書證據在卷可證，均於被告同意下，經提示
    被告答辯而不爭執在卷。是本案除有被告之自白外，復有如
    前各項補強證據，足以與被告之自白互核，而得認定其自白
    之真實性。本案事證明確，被告應予論罪科刑。
三、核被告丙○○所為分別係犯刑法第一百八十五條之三酒後不
    能安全駕駛動力交通工具罪、第二百七十六條第一項過失致
    人於死罪、第二百八十四條第一項過失傷害罪；及第一百八
    十五條之四，駕駛動力交通工具肇事，致人死傷而逃逸罪，
    及刑法第二百九十四條第一項前段，對於無自救力之人，依
    法令應扶助，而遺棄之罪，即所謂有義務者之遺棄罪。
　(一)本院以為被告所犯刑法第一百八十五條之三不能安全駕駛罪
  　、第二百七十六條第一項過失致人於死罪、第二百八十四條
    第一項過失傷害罪，三罪間，為想像競合之關係，應從一重
    之過失致死罪處斷，非如檢察官人所執後兩罪為想像競合，
    從一重之過失致人於死罪處斷後，另與不能安全駕駛罪，為
    兩罪併罰之實質競合關係見解。因本院所持三罪為想像競合
    關係之見解，與現行實務多數判決見解尚不相同，認有進一
    步說明之必要，以下分述之：
　１首先，公訴人認被告所犯過失傷害罪、過失致人於死罪，及
  　不能駕駛罪間，係實質競合，數罪併罰之結果，有如下不妥
    之處：
    (1)被告係犯不能駕駛罪之繼續行為持續中，另犯過失致死罪
      、過失傷害罪，公訴人認係獨立不同行為，並無說明及解
      釋，被告所為「過失」犯行之意思及時點為何時？本院以
      為，事實上被告所為不能駕駛罪之繼續行為並無中斷，其
      後之過失犯行，不能且本即無法認定其另有獨立之過失意
      思及行為。至實務常以「故意行為」與「過失行為」無從
      想像競合，而為數罪併罰之說法，亦非妥適，蓋一行為既
      構成故意，亦同時構成過失犯行，並非不可想像，學說上
      常見，實務亦不否認之所謂「打擊錯誤」實例，例如一個
      開槍殺人之行為，不慎誤擊身旁非欲殺害對象之其他人，
      即同時構成殺人未遂及過失致死罪之想像競合犯。
    (2)次按刑法第一百八十五條之三不能駕駛罪，於被告一經駕
      駛上路即構成該罪，而其行為具有持續性，雖該當本罪所
      設定之違法狀態，惟此時在刑法之評價上，其行為僅為一
      部，並未完整實行，亦即行為雖已既遂，惟尚未終了。換
      言之，此繼續酒醉駕車之行為，必待該行為終了，即停駛
      後，方為構成要件所規定之完整行為，屬刑法學上所稱之
      「繼續犯」 (Dauerdelikt)性質。繼續犯乃相對於「狀態
      犯」 (Zustandsdelikt )的一種刑法所規定之犯罪類型，
      由於該當構成要件所描述之行為仍及於違法狀態產生後之
      維持行為，學者稱繼續行為之結構應包含二部分行為，其
      一為導致違法狀態發生的行為，另一為維持違法狀態之行
      為，此種結構關係在刑法的評價上，並不加以分割，而將
      之視為一個完整的行為，是故德國刑法法理上，認定繼續
      犯的行為屬「構成要件的行為單數」，是以在繼續行為中
      所衍生之他罪構成要件被侵害之情形時，其判斷即與狀態
      犯有所不同。本院以為，公訴人將不能駕駛罪行為持續中
      所犯之過失致死罪，視為二獨立行為，顯將繼續犯在違法
      狀態持續中之他行為，完全獨立於該繼續行為之外，逕視
      為實質競合處斷，以如此割裂處理之態度，迴避繼續行為
      之法律性質，不僅未提出堅強的理由說明，並且使得刑法
      對於繼續犯及狀態犯之區分完全失去意義。
    (3)公訴人將被告所犯不能安全駕駛罪，在繼續行為中所衍生
      從一重處斷之過失致死罪行為，與不能駕駛罪之繼續行為
      ，視為二獨立之行為，依實質競合處斷之作法，勢將對於
      繼續進行中之不能安全駕駛之行為，為二次以上之多次判
      斷，顯有違反「雙重評價禁止原則」，而有一行為受雙重
      評價，陷入一行為受二次處罰之違憲（雙重危險之禁止）
      危機。
　　３本院認為，為免違反雙重評價禁止或一行為不二罰之原則
      ，此種因繼續行為所衍生之他行為，應依學者建議，使涵
      攝於繼續行為之中，亦即與繼續行為連結（亦有學者稱之
      「夾結」），形成連結或夾結關係，即學說上所稱之「夾
      結效果或涵攝效應 (Klammerwirkung )」，將繼續行為與
      他行為涵攝或連結，而依想像競合，從一重處斷（關於夾
      結效果或涵攝效應，詳見林山田，刑法通論下冊，一九九
      八年十月，增訂六版，第六二二頁以下；柯耀程，繼續犯
      涵攝效應之爭議，收錄於甘添貴主編，刑法爭議問題研究
      ，一九九九年八月，初版，第三四三頁以下）。至於實務
      上另有以為本案情形成立牽連關係或法條競合之見解，本
      院以為，前者說法顯然忽視牽連犯成立之前提，必須行為
      人有二以上之故意行為始得成立，不能駕駛罪之故意行為
      ，及過失傷害人與過失致重傷之過失行為，無由成立牽連
      犯之可能。再者，不能駕駛罪所保護之法益係道路上往來
      公眾之安全，更正確的說法是，為保護路上人、車生命、
      身體及財產法益免於受侵害之危險；過失傷害人及致重傷
      等罪，所保護者則為人之身體、健康等法益，二者保護法
      益不同，即無成立法條競合關係之可能，附此敘明。
　　４另查實務上曾有性質「類似」行政命令者（如前述臺灣高
      等法院暨所屬法院八十八年度法律座談會刑事類第五號提
      案研討結論）之見解認為，在僅有過失傷害與不能駕駛罪
      競合之情形，如採想像競合犯之結果，因為係從一重之不
      能駕駛罪處斷，就過失傷害之輕罪部分，理論上即無道路
      交通安全處罰條例第八十六條第一項「酒醉駕車」應加重
      其刑規定之適用餘地，但如所犯為業務過失傷害致重傷或
      致死罪者，從一重之結果為依業務過失傷害致重傷或致死
      罪處斷，而會有依道路交通安全處罰條例第八十六條第一
      項「酒醉駕車」應加重其刑規定之適用，如此將產生依致
      人傷亡情節之不同，而異其處斷之理論上無法一貫之結果
      ，甚且影響道路交通安全處罰條例第八十六條第一項「酒
      醉駕車」加重其刑規定之適用與否，而認為想像競合見解
      不可採。本院以為，此一說法顯然係受到過去實務上對於
      想像競合「從一重處斷」之處理態度與作法的影響，而有
      積非成是之虞，認有進一步加以釐清及說明之必要：按想
      像競合所謂「從一重處斷」，係指依形成想像競合之數個
      罪名中，其中最重罪名之法定刑，宣告行為人所應科處之
      刑罰。學者並進一步認為，因為想像競合之行為人係構成
      多數犯罪，並非僅論以重罪而捨棄輕罪，其具有釐清行為
      之整體不法內涵與罪責內涵之功能，稱想像競合之「釐清
      功能」 (Klarstellungsfunkation )，是以在判決主文中
      不能僅論以法定刑較重之重罪，就法定刑較輕之輕罪亦應
      於主文同時宣告之，亦即輕罪與重罪之條文均應在判決主
      文中全部引用（參見林山田，前述刑法通論一書，第六一
      七頁及第六三一頁；黃榮堅，刑法問題與利益思考，一九
      九六年三月，第四五六頁以下）。我現行實務運作上，雖
      未於主文中表明輕罪之構成要件，惟係在理由欄對於輕、
      重罪之競合須加以說明，並於判決書末段，即所謂「據上
      論斷欄」中，就輕、重罪之條文均有引用，始為合法之判
      決。本院以為，為實踐想像競合之釐清功能，於主文中同
      時表明重、輕罪之構成，對於被告等關係人，及研究判決
      實務之學者，甚且藉閱讀判決以明瞭法院立場及態度的民
      眾而言，確較於理由或據上論斷欄中表明更為明確，實務
      現行作法實有檢討之必要（學者黃榮堅於前述著作中也強
      調至少於想像競合及牽連犯，主文中必須明白諭知，行為
      人係觸犯數罪，參見同著作，第四五六頁以下）；惟現行
      於理由欄及據上論斷欄均敘明之作法，在最大容許限度內
      ，尚仍足表彰想像競合之釐清功能，不致使輕罪之部分無
      法評價，雖不妥當，惟難謂違法，是以即使輕罪部分另有
      其他加重或減輕規定，仍應於判決理由中一併敘明，並為
      法官依重罪量刑時之考量基礎，如此前述實務所持道路交
      通安全處罰條例第八十六條第一項「酒醉駕車」加重規定
      可能無法適用之疑慮，即無必要且多慮。當然，如慮及於
      判決主文中無法表明有該輕罪及加重規定之適用，應係檢
      討現行於主文中僅表明重罪之作法是否妥適之問題，至於
      前述所稱會產生致人傷亡情節之不同，而異其處斷之所謂
      理論上無法一貫之疑慮，亦顯係受限於現行判決主文中僅
      表明重罪構成要件，不引輕罪作法的思考模式下所生不當
      結論，併此敘明。
　　５綜上所述，核被告所為，係一行為觸犯刑法第一百八十五
      條之三不能安全駕駛動力交通工具而駕駛罪，及二個第二
      百八十四條第一項前段過失傷害人罪，及一個第二百七十
      六條第一項過失致死罪，依前述「夾結效果」之理論，應
      依想像競合處理，從一重之過失致死罪處斷，方不致違反
      雙重評價禁止之原則（彼邦德國實務上於此情形亦採此處
      理態度，參見柯耀程，前述著作），公訴檢察官認應分論
      併罰，本院不採之理由，業據前述。
（二）被告犯刑法第一百八十五條之四肇事逃逸罪，及同法第二
      百九十四條第一項前段有義務遺棄罪部分：
  　１按被告肇事致被害人受傷，其對於被害人發生死亡或受傷
    　結果之危險即負有防止之義務，道路交通管理處罰條例第
      六十二條第一項前段亦規定：「汽車駕駛人，駕駛汽車肇
      事致人受傷或死亡，應即採取救護或其他必要措施，並向
    　警察機關報告，不得駛離」。是不論依據危險前行為之理
      論及該行政法規之規定，被告均負有扶助、保護被害人就
      醫，以保障被害人生命、身體法益不受侵害之義務，其竟
　　　加速逃逸，將被害人棄置於現場，使被害人生命、身體陷
  　　於危險之中，即另構成本條項之罪。公訴檢察官雖未引據
    　第二百九十四條第一項前段之罪，惟基於不法行為完整評
      價之原則，及法院應正確適用法律之立場，有予補充之必
      要，本院並依據刑事訴訟法第九十五條，重新踐行罪名併
      列及其他程序事項之告知義務，不致對被告產生突襲。被
      告所為係自然意義之一行為，其雖同時觸犯兩種同法條規
  　　定之罪，基於一行為不二罰之原則，兩罪間非屬實質競合
    　（即分論併罰）之關係，固無疑問，惟在行為單數之犯罪
      競合的討論上，刑法第一百八十五條之四及刑法第二百九
      十四條第一項之遺棄罪，因二者法定刑度相同，之間關係
      究係法條競合或想像競合之關係，亦即二罪保護法益是否
      相同，以及究竟何者為特別規定，應予優先適用或處斷，
      因涉及本案被告究應依何罪論處，實有探究之必要。
　　２刑法第一百八十五條之四之罪及刑法第二百九十四條第一
  　　項之遺棄罪，二者間關係為何，不僅學說及實務向有爭議
    　，尤其因為此尚涉及刑法第一百八十五條之四增訂後，是
      否發揮立法者所預期之功能，以及刑法第二百九十四條第
      一項，甚且同條第二項之規定是否因該條增訂後受到不當
      之影響，本院認為有予以釐清之必要，試探究如下。
　　(1)採法條競合之理由：
    　二罪保護法益相同：刑法第一百八十五條之四立法理由
      　，依據立法院增訂該條時之立法說明為：「一、為維護
        交通安全，加強救護，減少被害人之死傷，促使駕駛人
        於肇事後，能對被害人及時救護，特增設本條，關於肇
        事致人死傷而逃逸之處罰規定。二、本條之刑度參考刑
        法第二百九十四條第一項之規定」（參見本條立法理由
        ），是立法理由明顯說明其所保護之法益為被害人之生
        命、身體法益，且刑度係參考遺棄罪之規定而來。是本
        條與刑法第二百九十四條第一項遺棄罪所保護之法益相
        當。且因為本條係增訂於後之新法，依新法優於舊法之
        規定，為遺棄罪之特別規定。
    　實務上曾有最高法院八十八年度台上字第七三九六號刑
      　事判決，亦採此見解認為：「刑法第一百八十五條之四
        肇事致人死傷逃逸罪，並不以被害人為無自救能力人為
        必要，且在肇事致人死亡而逃逸之情形，無成立刑法第
        二百九十四條第一項遺棄罪餘地，兩相比較，刑法第一
        百八十五條之四肇事致人死傷逃逸罪之構成要件，較同
        法第二百九十四條第一項遺棄罪為寬，且前者之法定刑
        度係參考後者而定，立法目的似有意將駕駛動力交通工
        具肇事致人受傷而逃逸行為之處罰，以前者之規定取代
        後者之意，且就肇事致人死亡而逃逸者，亦依該罪科以
        刑責，俾促使駕駛人於肇事後能對被害人即時救護，以
        減少死傷。則在駕駛動力交通工具肇事，致人受傷，使
        陷於無自救能力而逃逸之情形，該刑法第一百八十五條
        之四固為同法第二百九十四條第一項之特別規定，而應
        優先適用」。惟該判決認為刑法第二百九十四條第二項
        則不受刑法第一百八十五條之四之影響，認為：「刑法
        第二百九十四條第二項之遺棄因而致人於死（重傷）罪
        ，係就同條第一項之遺棄行為而致生死亡或重傷之加重
        結果為處罰，為該遺棄罪之加重結果犯規定，是在駕駛
        動力交通工具肇事致人受傷，使陷於無自救能力而逃逸
        之情形，倘被害人因其逃逸，致發生客觀上能預見而不
        預見之重傷或死亡之加重結果者，自應對行為人之肇事
        逃逸行為，論以該遺棄之加重結果犯罪責，而非同法第
        一百八十五條之四肇事致人受傷逃逸罪所可取代」。最
        高法院本件判決顯然認為，刑法第一百八十五條之四之
        罪為刑法第二百九十四條第一項之罪之特別規定，亦即
        二罪為法條競合之關係；至於同法第二百九十四條第二
        項之罪，則非刑法第一百八十五條之四「所可取代」，
        亦即二罪適用之情形不同。本院推敲最高法院此判決之
        原意，似指刑法第一百八十五條之四所稱「致人死傷」
        者，係指肇事時當場死亡或重傷，或肇事時當場致非重
        傷之情形，至於因為遺棄之行為，始生之死亡或重傷結
        果，則仍依刑法第二百九十四條第二項處斷。此一分類
        於邏輯論理上尚屬清楚，惟實際個案判斷上十分不易，
        反徒增事實審調查證據之繁瑣及困擾，且顯然係為遷就
        前述法條競合說之結果。
　　(2)採想像競合之理由：
    　二罪保護法益不同：學者認本條係在排除交通事故常有
      　之證據稍縱即逝的危險，確保肇事者能留在事故現場，
        不致使日後調查事故原因或應負賠償責任者為何人陷於
        困境，其利益兼及於交通事故的雙方參與者，乃在確保
        日後民事賠償請求權的遂行，性質上屬抽象的財產危險
        罪（參見林山田，評一九九九年的刑法修正，月旦法學
        雜誌，第五十一期，第三十六頁）。亦即所保護之法益
        為財產請求權之確保，與遺棄罪所欲保護者為生命、身
        體法益者不同。
    　實務上最高法院八十八年度台上字第五七七九號刑事判
      　決則似採此說，認為刑法第一百八十五條之四駕駛動力
        交通工具致人死傷罪與刑法第二百九十四條第二項遺棄
        致死（或致重傷）罪之構成要件，不論犯罪主體、客體
        ，乃至犯罪態樣均不相同。認刑法第二百九十四條第二
        項之「犯罪主體為依法令或契約對被遺棄者負有保護義
        務之人，犯罪客體為無維持其生存所必要能力之無自救
        力人，犯罪態樣則包括將被遺棄者移置他處之積極遺棄
        行為及對被遺棄者不為必要救助之消極遺棄行為。二者
        之犯罪構成要件顯然不同，能否謂刑法第一百八十五條
        之四為同法第二百九十四條第二項之特別規定，已非無
        疑」。
　　(3)本院以為，刑法第一百八十五條之四之罪，應係在保護被
  　　害人生命、身體以外之法益，與刑法第二百九十四條遺棄
    　罪所欲保護者為被害人之生命、身體法益尚有不同。二罪
      所保護之法益既有不同，是一肇事致人死傷逃逸之行為，
      同時觸犯保護不同法益之二罪，應成立想像競合之關係，
      而非保護相同法益，祇因法條規定繁複交錯而生之法競合
      關係。理由如下：
    　刑法第一百八十五條之四所欲規範之情形，如本案被告
      　肇事致人於死而逃逸之情形，早有刑法第二百九十四條
        第一項、第二項（甚或不作為之殺人罪）之適用，本無
        處罰上之漏洞，如採取本條增訂之立法理由說明，本條
        即無增訂之必要，無怪乎學者批評本條「以致人死傷為
        不法構成要件，可能會使立法目的落空殆盡」（參見黃
        榮堅，臺灣本土法學雜誌，第二期，第二０七頁）。甚
        且如以新法優於舊法之觀點，本條勢將造成刑法第二百
        九十四條第一項之規定，於此類車禍之案件中成為具文
        ，焉有於同部法典中增訂一法條，使原有同法典中之法
        條無適用餘地之理？如此立法品質豈不堪慮！
    　即使刑法第一百八十五條之四之立法理由如此說明，惟
      　法律之解釋及適用不可僅拘泥於文義及論理，一經立法
        者制定之條文即應賦與其時代精神，著重在客觀解釋方
        法，以擺脫立法者原意的約束，使舊有而不及修訂之法
        條能適應當前之社會環境，運用「目的論解釋」，考慮
        法之客觀目的、歷史變遷及法規範對受規範者利益的評
        價為其取向，若與文義解釋不符時，應以更高之法原則
        ，如衡平原則等，作為正當性之基礎，學者稱目的論解
        釋乃解決價值衝突之不二法門。若拘泥束縛於法條的文
        義，勢將產生不合理的結果，此羅馬法法諺稱「法之極
        、惡之極」 (Summum ius summa iniuria) 也。是以本
      　條之立法目的亦非不可解釋為在保護生命、身體以外之
        其他法益。此尤其在發生車禍之被害人係當場死亡之情
        形，依刑法第一百八十五條之四之規定，仍應處罰肇事
        者逃逸之行為，即顯非為保護被害人之生命法益，更為
        清楚。
    　是以本條立法目的應該不是賦予肇事者救援之義務，其
      　所保護之法益應係民事上損害賠償請求權之保障。亦即
        本條係在排除交通事故常有之證據稍縱即逝的危險，確
        保肇事者能留在事故現場，不致使日後調查事故原因或
        應負賠償責任者為何人陷於困境，乃在確保日後民事賠
        償請求權的遂行（前述學者林山田、黃榮堅亦均採此見
        解）。本院以為，本條其所欲規範者，實係車禍肇事但
        未造成傷亡，或是被害車主根本不在場而車輛受害之情
        形，以與遺棄罪有所區別，惟本條卻以「致人死傷」為
        構成要件要素，使肇事造成重大財物損害而逃逸，卻無
        人死傷的行為，成為不罰的肇事逃逸行為，反不當限縮
        本條適用的情形，勢將使本罪所欲保護之法益及立法目
        的落空（學者林山田、黃榮堅及張麗卿均採此見解，學
        者張麗卿部分，請參見論刑法公共危險罪章的新增定，
        月旦法學雜誌，第五十一期，第五十九頁）。再者，因
        為本罪與刑法第二百九十四條第一項遺棄罪之法定刑度
        相同，機械化以所謂「後法優於前法」之原則解釋本條
        之結果，勢產生如前述最高法院八十八年度台上字第七
        三九六號刑事判決之見解，不僅無法達到補充遺棄罪規
        範不足之功能，反而產生至少部分排除遺棄罪（第二百
        九十四條第一項）不再適用之不當後果。本院深盼立法
        者應慎重考慮本條規範之目的，及已造成對於遺棄罪之
        不當影響，於日後能有修法之可能，刪除「致人死傷」
        為構成要件要素之部分，另降低本罪之法定刑，以突顯
        其係保障民事上請求權，而與遺棄罪所保障之生命、身
        體法益有所分別。至於現行法仍有「致人死傷」之要件
        ，基於罪刑法定原則，適用上仍須符合此一要件，自屬
        當然，解釋上本條所規範之民事上賠償請求權，尚應包
        括生命、身體受損害之賠償請求權。
    　參諸前述最高法院八十八年度台上字第五七七九號刑事
      　判決之見解，尚難遽認最高法院已採取法條競合之立場
        ，毋寧謂最高法院對此尚無統一之見解，甚且可謂最高
        法院採取依個案情節獨立判斷二罪間究何者為「特別規
        定」（非指法條競合中之特別關係）之立場。
    　再來的問題是，在刑法第一百八十五條之四法定刑度未
      　修正前，現行本罪與刑法第二百九十四條第一項遺棄罪
        法定刑度相同之情形下，單憑法定刑度無法判斷何者為
        重罪，是採取想像競合所謂「從一重處斷」之罪，即須
        依個案情節判斷，何罪為重罪，亦即何者為「特別規定
        」，而依該罪論處。
　　(4)查被告肇事逃逸，遺棄被害人己○○、乙○○於現場，而
    　卓興德為當場死亡，業如前述，且二位受傷之被害人之傷
      勢非輕，被告之遺棄行為有使被害人等之身體陷入危險之
      結果，惟嗣經送醫急救後，被害人己○○、乙○○身體情
      況已獲照料，於客觀上並不致使生命、身體受有重大之危
      害，反係被告因為逃離現場，造成被害人日後民事賠償請
      求權之行使，受有無法順利進行或甚至無法進行之影響，
      尤其係死亡之卓興德之家屬之損害賠償請求權。是依本案
      犯罪情節而論，刑法第一百八十五條之四肇事致人死傷而
      逃逸罪，應為同法第二百九十四條第一項之遺棄罪之特別
      規定，被告應從情節較重之肇事致人「死傷」而逃逸罪處
      斷。
四、被告所犯過失致死罪及肇事致人死傷而逃逸罪，二罪係不同
    犯意下之不同行為所為，行為互殊，罪名有異，為實質競合
    之關係，應予分論併罰。爰審酌被告肇事後因一時情急，為
    逃避刑責，而逃逸並遺棄被害人之情，雖為人性本惡面之表
    現，惟不論社會道德或法律上規定，均要求人性展現誠實之
    一面，尤其本案其中二位被害人卓興德、乙○○，均為被告
    之友人，被告因酒後駕車致車輛失控而發生車禍，造成其友
    人一死一傷之慘痛結果，竟將二位友人棄置車禍現場不顧而
    逕自搭乘其他車輛離去，且任憑被害人己○○向其求情報警
    仍置之不理，被告所為不僅法所不許，道德上亦應嚴重譴責
    ；再被告所造成被害人之身體傷害非輕；及被告於偵查及審
    判程序中，初係否認部分犯行，嗣始坦承全部犯行，及其於
    本院準備程序中，允諾賠償告訴人等，本院亦給予相當時間
    以促和解，惟迄今仍僅與死者卓興德之家屬達成和解，雖已
    取得卓興德之父甲○○之諒解，惟未與另二位受傷之被害人
    達成和解，及二位被害人表明不能原諒被告之犯罪動機、目
    的、犯罪所生危害，及犯後態度等一切情狀，就兩罪分別量
    處如主文所示之刑，並定應執行之刑，以示嚴懲。
五、據上論斷，應依刑事訴訟法第二百九十九條第一項前段、刑
　　法第一百八十五條之三、第一百八十五條之四、第二百七十
  　六條第一項、第二百八十四條第一項前段、第二百九十四條
    第一項、第五十五條前段、第五十一條第五款，判決如主文
    。
本案經檢察官林鈺雄到庭執行職務。
中    華    民    國     94    年   10    月    31    日
                          臺灣桃園地方法院刑事第六庭
                              法  官  錢  建  榮
以上正本證明與原本無異。
如不服本判決，應於判決送達後10日內向本院提出上訴狀（應附
繕本），上訴於臺灣高等法院。
　　　　　　　　　　　　　　　書記官　劉  寶  霞
中    華    民    國     94    年   11    月    11    日
附錄本案論罪科刑法條全文：
中華民國刑法第276條
因過失致人於死者，處二年以下有期徒刑、拘役或二千元以下罰
金。
從事業務之人，因業務上之過失犯前項之罪者，處五年以下有期
徒刑或拘役，得併科三千元以下罰金。
中華民國刑法第185條之4
駕駛動力交通工具肇事，致人死傷而逃逸者，處六月以上五年以
下有期徒刑。
